臺灣臺北地方法院民事判決　　　　　　　　　　　　　九十三年度重訴字第七○號
　 原　　　告　　乙○○
　 訴訟代理人　　蔡文生律師
　 被　　　告　　丙○○
　 訴訟代理人　　賴青鵬律師
　 複代理人　　　丁○○
右當事人間請求履行契約等事件，本院於民國九十三年四月二十九日言詞辯論終結，
判決如左：
    主    文
被告應協同原告將兩造公同共有之坐落臺北市○○區○○段二小段二七七地號土地，
所有權應有部分萬分之八九九辦理分別共有後，再將其分別共有部分之一百三十五分
之四三移轉登記予原告。
被告應協同原告將兩造公同共有之坐落臺北市○○區○○段三小段二四九地號土地，
所有權應有部分萬分之七一辦理分別共有後，再將其分別共有部分移轉登記予原告。
被告應協同原告將兩造公同共有之建號七四五號、門牌號碼臺北市○○區○○街四八
巷八號四樓建物，所有權全部辦理分別共有後，再將其分別共有部分移轉登記予原告
。
原告假執行之聲請駁回。
訴訟費用由被告負擔。
    事    實
甲、原告方面：
壹、聲明：
一、被告應協同原告將兩造公同共有之坐落臺北市○○區○○段二小段二七七地號土
    地（下稱系爭甲土地），所有權應有部分萬分之八九九辦理分別共有後，再將其
    分別共有部分之一百三十五分之四三移轉登記予原告。
二、被告應協同原告將兩造公同共有之坐落臺北市○○區○○段三小段二四九地號土
    地（下稱系爭乙土地），所有權應有部分萬分之七一辦理分別共有後，再將其分
    別共有部分移轉登記予原告。
三、被告應協同原告將兩造公同共有之建號七四五號、門牌號碼臺北市○○區○○街
    四八巷八號四樓建物（下稱系爭丙建物），所有權全部辦理分別共有後，再將其
    分別共有部分移轉登記予原告。
四、原告願供擔保，請准宣告假執行。
貳、陳述：
一、訴外人許吳匏於民國八十九年二月二日與原告訂立死因贈與契約（下稱系爭贈與
    契約），約定於許吳匏死亡後，將許吳匏所有之系爭甲土地共有部分萬分之八九
    九之土地分割出一百三十五分之四三、系爭乙土地及其上之系爭丙建物贈與原告
    。嗣許吳匏於九十年九月三日病歿，兩造均為許吳匏之繼承人，依法當然繼承系
    爭契約。又以非經登記不得移轉之財產為贈與者，在未為移轉登記前，其贈與不
    生效力，惟當事人間對於無償給與不動產之約定，如已互相表示意思一致，依民
    法第一百五十三條第一項之規定，其契約即為成立，縱未具備贈與契約特別生效
    之要件，要難謂其一般契約之效力亦未發生，債務人自應受此契約之拘束，負有
    移轉登記使生贈與效力之義務（最高法院四十一年台上字第一七五號判例可參）
    ，是被告自應將系爭甲土地、乙土地及丙建物依贈與契約移轉登記予原告。
二、系爭三不動產於許吳匏死亡後，由兩造於九十二年六月五日以繼承為原因辦理公
    同共有登記，又公同共有物非經辦理分別共有登記後，不得逕行請求所有權移轉
    登記（最高法院八十四年台上字第二五一○號、八十五年台上字第一八七三號判
    決可參），是原告自得訴請被告先協同原告將系爭三不動產辦理分別共有登記，
    再辦理所有權移轉登記予原告。
三、系爭甲土地現登記為兩造公同共有，權利範圍為所有權應有部分萬分之八九九，
    依應繼分比例分割後，兩造分別共有之權利範圍各為所有權應有部分二萬分之八
    九九，依系爭贈與契約第一條約定，被告應將其分得之應有部分之一百三十五分
    之四三移轉登記予原告；系爭乙土地，現登記為兩造公同共有，權利範圍為所有
    權應有部分萬分之七一，依應繼分比例分割後，兩造分別共有之權利範圍各為所
    有權應有部分二萬分之七一，被告應將其應有部分全部即二萬分之七一移轉登記
    為原告所有；系爭丙建物現登記為兩造公同共有，依應繼分比例分割後，兩造分
    別共有之權利範圍各為所有權應有部分二分之一，被告應將其所有權應有部分二
    分之一移轉登記予原告。
四、本件係請求被告履行繼承系爭贈與契約所應負之義務，原告僅需對全體繼承人即
    被告起訴，當事人即為適格，與分割遺產應由全體繼承人就全部遺產之公同共有
    關係請求全部廢止方為適法有別，被告以分割遺產置辯，實有誤解。
五、臺灣臺北地方法院檢察署九十一年度調偵字第三六九號侵占案件及本院九十二年
    度簡字第四二八七號偽造文書案件，因檢察官片面採信被告狡辯之詞，刑事庭審
    理時亦未傳喚原告到庭陳述，誤信被告羅織：原告逼迫許吳匏寫遺囑之辯詞，以
    偽造文書罪判處原告有罪在案，原告不服，已提起上訴。其次，被告係於八十八
    年十一月十八日與訴外人程高容共同偽造文書，虛偽設定抵押權侵害許吳匏之不
    動產權利，許吳匏書立系爭贈與契約之日期係八十九年二月二日，就時間而論，
    許吳匏絕無因原告逼寫遺囑始與被告共同偽造文書、虛偽設定抵押權之情事，且
    被告自八十五年十月十五日起至九十年九月七日止，期間即不斷意圖為自己不法
    所有，以偽造文書方式詐領許吳匏之存款達七百餘萬元，復與訴外人程高容共同
    偽造文書虛偽設定抵押權侵害許吳匏之不動產權利，並經判決有罪確定。
    本件實乃許吳匏唯恐病故後，原告無法自被告手中分到應得遺產，遂以死因贈與
    方式將系爭三不動產贈與原告，且簽訂系爭贈與契約時全程均有錄影，並有證人
    甲○○在場見證，是被告辯稱原告曾逼迫許吳匏簽立遺囑，喪失受贈權等情，與
    事實不符。
、證據：提出系爭贈與契約書、死亡證明書、除戶謄本、
    本、土地登記簿謄本、刑事聲請狀、臺灣臺北地方法院檢察署函文等件及錄影帶
    、光碟各一件為證，並聲請訊問證人甲○○。
乙、被告方面：
壹、聲明：
一、原告之訴及假執行之聲請均駁回。
二、如受不利益判決，願預供擔保請准宣告免為假執行。
貳、陳述：
一、原告請求就部分遺產依應繼分比例，將公同共有土地辦理分別共有登記，與法不
    合：
  (一)按繼承人為二人以上，部分繼承人因故不能會同其他繼承人共同申請繼承登記時
    ，得由其中一人或數人為全體繼承人之利益，就被繼承人之土地，申請為公同共
    有之登記。其經繼承人全體同意者，得申請為分別共有之登記。又應繼分係各繼
    承人對於遺產上之一切權利義務所得繼承之比例，並非對於個別遺產之權利比例
    ，自無由繼承人間各別就特定之繼承財產標的，請求按應繼分比例為應有部分比
    例辦理分割共有登記（土地登記規則第一百二十條第一項、最高法院七十五年度
    台上字第五二八號判決參照）。系爭甲、乙、丙不動產既經兩造於九十二年六月
    五日辦妥公同共有之繼承登記，依上開說明，原告請求將兩造公同共有之上開不
    動產依兩造應繼分計算應有部分比例辦理分別共有登記，顯無理由。
  (二)次按繼承人有數人時，在分割遺產前，各繼承人對於遺產全部為公同共有。繼承
    人得隨時請求分割遺產，民法第一千一百六十四條定有明文，所謂遺產之分割，
    係以遺產為一體，整個的為分割，而非個別財產之分割。又繼承人請求分割遺產
    ，除經全體繼承人同意，得就其中一部先為分割外，應就遺產之全部為之。民法
    第一千一百五十一條、土地登記規則第三十一條第一項、台灣新竹地方法院八十
    四年度家訴字第九一號、最高法院八十五年度台上字第二八一號判決分別著有明
    文。查許吳匏之遺產有土地十三筆（系爭甲土地、系爭乙土地、台北市○○區○
    ○段二小段第三○○、三○七、一七三、一七六、一九三地號土地、台北市○○
    區○○段三小段第六三二之一地號土地、台北市○○區○○段四小段第六五七、
    六五七之一地號、台北市○○區○○段三小段第一三九、一四一、一四七地號土
    地）、房屋四筆（系爭丙建物、台北市○○路○段二四五號一樓、台北市○○路
    ○段二四七號二樓、台北市○○路○段二四七號地下一樓）、銀行存款三筆（台
    北郵局三六支局活期存款三千零九十七元、華南商業銀行中崙分行活期存款一萬
    二千三百六十四元、台北銀行松山分行活期存款一萬九千二百二十九元），依前
    揭規定及判決意旨，原告應就許吳匏之全部遺產請求分割，如在被告並未同意之
    情況下，僅就死因贈與部分之遺產請求分割，未就全部遺產為消滅公同共有關係
    之請求，依前揭規定，原告之請求即無理由。
二、原告依系爭贈與契約請求被告履行契約，被告否認該契約書形式及實質之真正，
    則原告自應就系爭贈與契約為真正之有利於己之事實負舉證責任，俟原告證明系
    爭贈與契約為真正後，被告始需就抗辯事實舉證之。
三、許吳匏係於無意識及遭逼迫之情況下在系爭贈與契約書上簽名，故該意思表示無
    效：
  (一)許吳匏自八十九年一月二十九日至同年二月三日止，曾因糖尿病腎病變、動脈硬
    化性心臟病等病變，在財團法人國泰綜合醫院住院治療，住院期間意識不清、不
    醒人事，豈能於同年二月二日與原告簽訂系爭贈與契約書，足證該契約書並非真
    正。
  (二)證人甲○○到庭證稱：簽訂系爭贈與契約書當天，伊只看到許吳匏點頭，亦不記
    得許吳匏曾說過什麼，伊只記得原告一直在關心許吳匏之身體等語，足見證人對
    許吳匏是否已為贈與之意思表示並不清楚，其證詞自無證據力可言。證人甲○○
    另證稱：原告曾向伊提到許吳匏要贈與系爭房屋給原告，要伊陪同簽約並在場見
    證等語，該證詞僅表示原告要求證人甲○○見證贈與一事，無法證明許吳匏確有
    贈與之意思。
  (三)臺灣臺北地方法院檢察署九十一年度調偵字第三六九號檢察官聲請簡易判決處刑
    書犯罪事實欄，及本院九十二年度簡字第四二八七號刑事簡易判決理由欄中均明
    載：許吳匏遭乙○○逼寫遺囑等語，足證原告確曾脅迫許吳匏為關於死因贈與之
    不正行為，依法務部（七四）法律字第一二四○五號函所示「死因贈與契約準用
    遺贈規定」之意旨，本件應準用民法第一千一百八十八條，再準用第一千一百四
    十五條第一項第二款規定，原告應喪失受遺贈權為是。
四、許吳匏生前已公平將房屋分贈與兩造，無另立系爭贈與契約之理：
    七十一年間台北市○○路舊屋改建後，許吳匏分得五間房屋，其中台北市○○路
    ○段二四五號一樓及二四七號二樓，登記於許吳匏名下；台北市○○路○段二四
    七號八樓，登記於原告名下；台北市○○路○段二四七號八樓之一，同段號八
    樓之二，皆登記於被告之夫許忠正名下。七十一年一月八日許吳匏購買坐落桃園
    縣龜山鄉○○○街五四號四樓房地，並贈與原告，上情並經訴外人劉克寰於臺灣
    臺北地方法院檢察署九十一年度調偵字第三六九號偵訊時指述甚詳。許吳匏生前
    既已公平將房屋分贈與兩造，自無另立系爭贈與契約之理，原告提出之系爭贈與
    契約，不足為憑。
五、原告援引業經最高法院決議刪除之判例為本件之請求，實屬無據：
    原告援引最高法院四十年台上字第一四九六號判例、四十一年台上字第一七五號
    判例為本件訴訟之請求基礎，然上開判例業於九十年四月十七日經最高法院九十
    年度第四次民事庭會議決議刪除，並於九十年五月八日以（九○）台資字第○○
    三○○號公告之，是原告誤引業經刪除之判例為據，顯有未當。
六、被告出售系爭丙建物乃為支付許吳匏之扶養及醫療費用，原告主張被告欠債脫產
    等情，與事實不符：
    自八十年十一月八日原告出嫁起至許吳匏九十年九月三日死亡止，許吳匏皆由被
    告獨力照顧，原告未盡扶養之責，而許吳匏生前之扶養費用、醫療費用、看護費
    用及喪葬費等支出，亦均由被告墊之。因被告家境不甚寬裕，只好售屋變現以清
    償上開費用，非如原告所謂「欠債脫產」等情。
、證據：提出診斷證明書法務部七十四年十月九日（七四）法律字第一二四○五號
    函、臺灣臺北地方法院檢察署九十一年度調偵字第三六九號檢察官聲請簡易判決
    處刑書、本院九十二年度簡字第四二八七號刑事簡易判決、遺產稅核定通知書、
    台灣新竹地方法院八十四年度家訴字第九一號判決、辯論筆錄節本、建物登記騰
    本、
    理      由
壹、程序方面：
    本件原告於九十三年四月二十九日當庭撤回請求被告應自臺北市○○街四八巷八
    號四樓遷出，及自九十年九月四日起至遷出日止，按月給付原告新台幣三萬五千
    元之聲明，並經被告表示無異議（見本院卷第八四頁及本院九十二年度北調字第
    二八二號卷第二頁），依民事訴訟法第二百六十二條第一項之規定，自應予准許
    ，先予敘明
貳、實體方面：
一、原告主張：訴外人許吳匏於八十九年二月二日與原告訂立系爭贈與契約，約定於
    許吳匏死亡後，將許吳匏所有之系爭甲土地所有權應有部分萬分之八九九分割其
    中一百三十五分之四三、系爭乙土地及其上之系爭丙建物贈與原告。嗣許吳匏於
    九十年九月三日病歿，兩造依法當然繼承系爭贈與契約，被告自應依系爭贈與契
    約將系爭甲、乙土地及丙建物辦理移轉登記予原告。又系爭甲、乙、丙不動產業
    於九十二年六月五日由兩造以繼承為原因辦理公同共有登記，為此依系爭贈與契
    約，請求被告先協同原告將上開不動產依兩造應繼分比例，辦理分別共有登記，
    再依訴之聲明所示辦理所有權移轉登記予原告等語。
二、被告則以：前揭不動產為兩造所公同共有之許吳匏之遺產，兩造就上開不動產並
    不得逕按應繼分為權利之分配。故原告請求被告協同就上開不動產依兩造應繼分
    比例辦理分別共有登記，洵屬無據。又許吳匏之遺產有土地十三筆、房屋四筆、
    銀行存款三筆，原告未就許吳匏之全部遺產請求分割，僅就系爭贈與契約之標的
    請求分割，與遺產之分割應以遺產為一體、整個的為分割之規定相違，亦屬無據
    。此外原告所憑之系爭贈與契約亦非真正，且係原告脅迫許吳匏所為者云云，資
    為抗辯。
三、原告主張其母許吳匏生前曾簽訂系爭贈與契約，將系爭甲、乙、丙不動產贈與原
    告，嗣許吳匏於九十年九月三日病歿，兩造依法繼承上開不動產，目前登記為兩
    造公同共有等情，業據其提出系爭贈與契約書、死亡證明書、除戶謄本、
    本、系爭三不動產之土地暨建物登記謄本為證（見本院聲請卷第六頁至第一六頁
    ），復為被告所不爭執，堪信原告所為此部份之主張屬實。至原告主張被告應依
    系爭贈與契約協同原告將系爭甲、乙、丙不動產先行辦理分別共有登記，再依訴
    之聲明內容辦理所有權移轉登記予原告，則為被告所否認，並以前揭情詞置辯。
    經查：
  (一)系爭贈與契約簽約當時許吳匏躺在醫院病床上，由原告取出系爭贈與契約書，請
    許吳匏簽名，並告知契約意旨，許吳匏簽完名後即由在場人甲○○在見證人上簽
    名，最後由原告簽名，過程平和，原告並無其他的言語或動作，簽完名後原告拿
    出果汁一瓶請許吳匏飲用，許吳匏即在原告協助下飲用果汁等情，業經本院當庭
    勘驗原告所提出之錄影帶及光碟無誤（見本院卷第八四頁言詞辯論筆錄），足見
    許吳匏係經原告告知系爭贈與契約意旨後，基於自由意志親筆於系爭贈與契約書
    上簽名，未有遭受任何外力脅迫或意識不清等情。另證人甲○○亦到場證稱：伊
    在八十九年二月二日在國泰醫院許吳匏之病房見證原告與許吳匏簽訂系爭贈與契
    約，當時原告始終很關心許吳匏之身體狀況，原告告訴許吳匏要伊在場見證，許
    吳匏點頭表示答應，伊親眼目睹許吳匏自己在系爭贈與契約上簽名，當時還有外
    勞、原告先生在場，原告先生並將過程錄影下來，在病房中待了約半個小時等語
    （見本院卷第五九頁至第六一頁言詞辯論筆錄），益證系爭贈與契約係許吳匏所
    親為，且簽約當時過程平和，許吳匏並無遭他人脅迫或意識不清之情形。故被告
    辯稱系爭贈與契約並非真正且係許吳匏遭原告脅迫所簽訂云云，即非可取。
  (二)被告另辯稱臺灣臺北地方法院檢察署九十一年度調偵字第三六九號檢察官聲請簡
    易判決處刑書犯罪事實欄，及本院九十二年度簡字第四二八七號刑事簡易判決理
    由欄中均明載：許吳匏遭乙○○逼寫遺囑，足證原告確曾脅迫許吳匏為關於死因
    贈與之不正行為云云。惟查上開處刑書及簡易判決均無關於原告有脅迫許吳匏訂
    定贈與契約犯罪行為之論證內容之記載，更無關於其刑責之認定說明，已難據為
    原告有犯上開不正行為之證明。況按刑事判決所為事實之認定，於獨立民事訴訟
    之裁判時，不受其拘束，故民事法院仍得斟酌全辯論意旨及調查證據之結果，依
    自由心證，為與刑事判決相異之認定（最高法院四十一年台上字第一三○七號判
    例參照）。而查本件確係許吳匏出於自由意思下簽訂系爭贈與契約之事實，已如
    前述。則依前揭判例意旨，本院自得本於調查證據之結果，依自由心證，為與上
    開處刑書犯罪事實欄及簡易判決理由欄中所載相異之認定，從而被告上開所辯，
    仍不足取。
  (三)又系爭贈與契約為死因贈與契約，以許吳匏死亡為停止條件，許吳匏業於九十年
    九月三日死亡，此有死亡證明書在卷可稽（見本院聲請卷第七頁），是系爭贈與
    契約自許吳匏死亡時起，即因停止條件成就而生效。查本件兩造皆為許吳匏之直
    系血親卑親屬，依民法第一千一百三十八條第一項第一款，均為第一順位之法定
    繼承人，此有兩造
    告並無同法第一千一百四十五條第一項第二款「以詐欺或脅迫使被繼承人（即許
    吳匏）為關於繼承之遺囑，或使其撤回或變更之者」情事，已如前述，自無依法
    務部（七四）法律字第一二四○五號函所示「死因贈與契約準用遺贈規定」，準
    用民法第一千一百八十八條，再準用同法第一千一百四十五條第一項第二款規定
    之餘地，從而原告並未喪失繼承權，故被告辯稱原告因對許吳匏之死因贈與有脅
    迫不正行為，已喪失受贈與權云云，即非可取。
  (四)末查有關遺產之分割，係請求消滅遺產之共有關係，固需全體繼承人就全部遺產
    之公同共有關係請求全部廢止方為適法，然本件原告係依系爭贈與契約請求被告
    履行因繼承系爭贈與契約應負擔之移轉登記義務，與原告基於共同繼承人地位，
    請求分割部分遺產即系爭甲、乙、丙不動產有別，前者係履行契約義務，後者為
    分割遺產，兩者性質不同。故不得僅因履行系爭贈與契約會消滅系爭甲、乙、丙
    不動產之公同共有關係，即將其定性為分割遺產，而要求應以全部遺產請求分割
    始為適法，是原告主張得單獨就系爭甲、乙、丙不動產請求分割，仍屬有據。次
    按公同共有關係存續中，各公同共有人不得請求分割公同共有物，民法第八百二
    十九條固定有明文。但此項公同關係之存續既非不可終止，則公同共有人中之一
    人或數人於訴訟外或於起訴時，以訴狀向其他公同共有人表示終止公同關係之意
    思，而請求分割公同共有物，審理事實之法院，即應審認其所為終止公同關係之
    意思表示是否正當，能否認為已有合法之終止，而為適當之裁判，如可認終止為
    合法，則其公同關係已不復存續，即無適用民法第八百二十九條之餘地（最高法
    院三十七年上字第七三五七號判例參照）。本件系爭甲、乙、丙不動產均登記為
    兩造公同共有（見本院聲請卷第一一頁至第一六頁之土地及建物謄本），原告復
    已依系爭贈與契約，以起訴狀繕本之送達，向被告為終止上開不動產公同關係及
    分割上開不動產之意思表示，依上開判例意旨，即為有據。又按共有人得自由處
    分其應有部分，民法第八百十九條第一項規定定有明文。是本件原告請求於就系
    爭不動產辦理分割後，被告應依訴之聲明之內容辦理所有權應有部分移轉登記予
    原告，亦屬有據。
四、綜上所述，原告依系爭贈與契約，請求被告（一）應協同原告將兩造公同共有之
    坐落臺北市○○區○○段二小段二七七地號土地，所有權應有部分萬分之八九九
    辦理分別共有後，再將其分別共有部分之一百三十五分之四三移轉登記予原告；
    （二）應協同原告將兩造公同共有之坐落臺北市○○區○○段三小段二四九地號
    土地，所有權應有部分萬分之七一辦理分別共有後，再將其分別共有部分移轉登
    記予原告；（三）應協同原告將兩造公同共有之建號七四五號、門牌號碼臺北市
    松山區○○街四八巷八號四樓建物，所有權全部辦理分別共有後，再將其分別共
    有部分移轉登記予原告，均屬有據，應予准許。
五、又按命債務人為一定之意思表示之判決確定或其他與確定判決有同一效力之執行
    名義成立者，視為自其確定或成立時，債務人已為意思表示，強制執行法第一百
    三十條第一項定有明文。本件原告係請求被告應將如主文所示之原告所有權應有
    部分移轉登記予原告，即係命被告為移轉所有權應有部分之意思表示，待判決確
    定，即視為已向有關機關為意思表示，判決尚未確定時，固無從執行，日後確定
    ，亦無待執行。是原告聲請准供擔保宣告假執行，於法不合，不應准許。
六、因本案事證已臻明確，兩造其餘主張陳述及所提之證據，均毋庸再予審酌，附此
    敘明。
七、結論：原告之訴為有理由，依民事訴訟法第七十八條，判決如主文。
中　　　華　　　民　　　國　　九十三　　年　　　五　　　月　　十三　　　日
                              民事第一庭　  法  官　王貞秀
右正本係照原本作成
如對本判決不服，得於送達後二十日內向本院提出上訴狀
中　　　華　　　民　　　國　　九十三　　年　　　五　　　月　　十三　　　日
                                            書記官  劉寶鈴
